【裁判字號】    97,訴,1375
【裁判日期】    971029
【裁判案由】    確認抵押權不存在等
【裁判全文】
臺灣臺南地方法院民事判決              97年度訴字第1375號
原      告  甲○○
訴訟代理人  張清富律師
            蘇新竹律師
被      告  乙○○
上列當事人間確認抵押權不存在等事件，經本院於民國97年10月
20日言詞辯論終結，判決如下：
    主  文
確認被告就原告所有如附表所示土地於民國88年12月30日向台南
縣佳里地政事務所所為佳地字第183080號最高限額新臺幣伍佰萬
元之抵押權所擔保之抵押債權不存在。
被告應將前項抵押權設定登記塗銷。
訴訟費用新台幣伍萬零伍佰元由被告負擔。
    事實及理由
壹、程序方面：
一、按確認法律關係之訴，非原告有即受確認判決之法律上利益
    者，不得提起之，民事訴訟法第247條第1項前段定有明文。
    次按民事訴訟法第247條所謂即受確認判決之法律上利益，
    係指因法律關係之存否不明確，致被上訴人在私法上之地位
    有受侵害之危險，而此項危險得以對於上訴人之確認判決除
    去之者而言，故確認法律關係成立或不成立之訴，苟具備前
    開要件，即得謂有即受確認判決之法律上利益，縱其所求確
    認者為他人間之法律關係，亦非不得提起（最高法院42年台
    上字第1031號判例參照）。本件原告主張兩造所設定之最高
    限額抵押權，實係通謀虛偽意思表示，實際並無借款交付之
    事實，抵押權之設定行為無效，且因無債權存在，故抵押權
    亦失所附麗而應予塗銷，惟被告否認此等狀態，以申報不實
    債權之方式向法院聲請裁定拍賣抵押物，足令原告在私法上
    地位有受侵害之危險，而此種危險得藉由確認判決加以排除
    ，揆諸前揭判例意旨，原告提起本件確認訴訟，自有即受確
    認判決之法律上利益。
二、本件被告受合法通知，無正當理由未於言詞辯論期日到場，
    核無民事訴訟法第386條所列各款情形，爰依原告之聲請，
    由其一造辯論而為判決。
貳、實體方面：
一、原告起訴主張：
  (一)被告係原告之友人，民國88年間因原告積欠多家銀行債務，
    乃於88年12月30日將附表所示土地設定本金最高限額新台幣
    （下同）五百萬元，存續期間88年12月28日至89年12月28日
    之抵押權與被告。俾原告上開附表土地遭銀行強制執行時，
    被告得以才抵押權人身分主張有抵押權而能優先受償，以減
    少原告之損失，惟實際上並無抵押借款之事實。因此抵押權
    設定登記後，被告即將他項權利證明書原本交由原告保管，
    以保原告權益
  (二)詛被告利慾薰心，明知該抵押權之他項權利證明書係由原告
    保管，實際上並無抵押債權之存在，竟於95年8月3日藉故向
    台南縣佳里地政事務所申請補發，並於95年間諉以原告向其
    借款250萬元未還為由，向本院聲請拍賣原告上開土地，然
    因，而被告未依限補正提出借據或債權文件，致遭本院駁回
    該聲請，嗣97年9月間，被告又具狀向本院表示，原告於88
    年12月30日向其借用200萬元，其中100萬元約定清償期為95
    年6月30日，另100萬元約定清償期為95年7月4日，因原告屆
    期未依約履行，請求拍賣抵押物，經本院以97年度司拍字第
    447號裁定准予拍賣在有上揭裁定影本可徵，惟雙方既無實
    際抵押債權之發生，被告行使抵押權並聲請裁定拍賣之舉，
    足令原告權益受損，爰以本訴請求確認並塗銷抵押權登記。
  (三)按確認法律關係成立或不成立之訴，非原告有受確認判決之
    法律上利益者，不得提起之，民事訴訟法第247條前段定有
    明文，所謂即受確認判決之法律上利益，須因法律關係之存
    否不明確，致原告在私法上之地位有受侵害之危險，而該項
    危險得以對於被告之確認判決除去之者而言，故確認法律關
    係成立或不成立之訴，苟具備前開要件，即得謂有即受確認
    判決之法律上利益 (最高法院42年度台上字第1031 號判例
    意旨)。查兩造所設定之最高限額抵押權，因實際並無借款
    交付之事實，擔保之債權確定並未發生，其抵押權亦失所附
    麗而應予塗銷，惟被告於95年據以向本院聲請裁定拍賣抵押
    物以取得執行名義，足令原告在私法上地位有受侵害之虞，
    故原告訴請確認系爭抵押權所擔保之抵押債權不存在，應屬
    適法。
  (四)次查原告未曾簽發支票或於支票上背書方式而向被告借款。
    且被告主張原告向其借款，依法自應就借款之事實負舉證之
    責，否則自應認抵押債權不存在，況參諸前述，系爭抵押權
    之他項權利證明書原本自始即由原告保管，顯與一般抵押借
    款之常態不符，被告95年間主張原告借款二百五十萬元，此
    次改主張係借款二百萬元，前後主張金額及情節委不相符等
    情，均足證明被告所主張借款之事實應屬虛偽，實際上並無
    借款債權之存在甚明。原告並無積欠被告債務，且抵押權約
    定存續期間早已屆滿，另依民法第811條之12之規定：「最
    高限額抵押權所擔保之債權，除本節另有規定外，因下列事
    由之一而確定：…五、最高限額抵押權人聲請裁定拍賣抵押
    物…」，被告既已聲請裁定拍賣抵押權，則該抵押權所擔保
    之債權範圍即因而確定，就該等確定之抵押債權之存否如雙
    方有所爭執，自得透過確認訴訟之方式為之。
  (五)又本件最高限額之抵押權所擔保之抵押債權既確定不存在，
    基於抵押權從屬性之原則，該等抵押權自歸於消滅，原告自
    得請求塗銷抵押權登記，爰請求判決如聲明第二項所載。
  (六)並聲明：
   1.確認被告就原告所有，如附表所示土地於88年12月30日向
     台南縣佳里地政事務所所為登記字號佳地字第183080號最
     高限額新臺幣伍佰萬元之抵押權所擔保之抵押債權不存在
     。
   2.被告應將前項抵押權設定登記塗銷。
二、被告未於言詞辯論期日到場，亦未提出準備書狀作何聲明或
    陳述。
三、得心證之理由：
  (一)按抵押權不得由債權分離而為讓與，或為其他債權之擔保，
    民法第870條定有明文。又抵押權係從屬於債權而存在，必
    先有被擔保之債權存在，而後抵押權始得成立。次按稱消費
    借貸者，謂當事人約定，一方移轉金錢或其他代替物之所有
    權於他方，而他方以種類、品質、數量相同之物返還之契約
    ；消費借貸，因金錢或其他代替物之交付，而生效力，民法
    第474條、第475條定有明文；惟此債權債務有其相對性，亦
    即金錢消費借貸契約係屬要物契約，應由貸與人就交付金錢
    及借貸意思表示相互一致等事實負舉證責任，故本件消費借
    貸存在一節，應由被告就上開事項負舉證之責。
  (二)經查，原告主張之事實，業據其提出抵押權設定契約書、台
    南地方法院95年度拍字第1247號裁定、台南地方法院97年度
    司拍字第447號裁定各一份、他項權利證明書二份（以上均
    影本）及土地登記謄本各三份為證，本件被告始終未到庭，
    亦未提出書狀作何聲明或陳述以供本院斟酌，其既未能證明
    曾於最高限額抵押權存續期間內有擔保債權之事實存在，則
    自無法認定被告與原告間曾成立任何借貸關係，原告上開主
    張之事實，自堪信為真，是兩造間既無借貸關係，原告起訴
    請求確認兩者間抵押債權不存在，即有理由。
  (三)次按，抵押權係從屬於債權而存在，必先有被擔保之債權存
    在，而後抵押權始得成立，本件兩造間於最高限額抵押權存
    續期間內，既無消費借貸關係存在，已如前述，則原告所有
    如附表所示之不動產為被告所設定之五百萬元最高限額抵押
    權即因無主債權之存在而不生效力，從而原告訴請確認被告
    就原告所有如附表所示之抵押權設定登記塗銷，即屬有據。
四、綜上所述，被告自未舉證證明對原告有抵押權所擔保之債權
    存在，則依抵押權從屬性，為擔保該債權所設定之抵押權登
    記亦不生效力，從而，原告起訴請求確認該債權不存在，並
    請求塗銷原告所有如附表所示之不動產，88年12月30日向台
    南縣佳里地政事務所所為佳地字第183080號登記，以原告為
    債務人兼義務人，被告為抵押權人，權利範圍所有權全部，
    權利價值為擔保本金最高限額五百萬元，權利存續期間自民
    國88年12月28日起至89年12月28日止之抵押權登記應予塗銷
    ，即有理由，應予准許。
五、結論：本件原告之訴為有理由，依民事訴訟法第385條第1項
    前段、第78條、第87條，判決如主文。
中    華    民    國    97    年    10    月    29    日
                  民事第三庭    法  官  蔡雅惠
以上正本證明與原本無異
本判決不得上訴
中    華    民    國    97    年    10    月    29    日
                                書記官  詹書瑋
 附表：
┌────────────────────────────────┐
│不動產標示                                                      │
├──┬──────────────┬─┬────┬───────┤
│    │土地坐落                    │地│  面積  │              │
│編號├───┬────┬──┬──┤  ├────┤權 利 範 圍   │
│    │縣  市│鄉鎮市區○ 段 │地號│目│平方公尺│              │
├──┼───┼────┼──┼──┼─┼────┼───────┤
│001 │台南縣│學甲鎮  │東陽│1190│建│ 486.03 │160分之126    │
├──┼───┼────┼──┼──┼─┼────┼───────┤
│002 │台南縣│學甲鎮  │東陽│1179│建│ 643.23 │15128分之1160 │
├──┼───┼────┼──┼──┼─┼────┼───────┤
│003 │台南縣│學甲鎮  │東陽│1169│建│ 622.95 │15128分之1160 │
└──┴───┴────┴──┴──┴─┴────┴───────┘


司法院資訊處製作；財團法人民間司法改革基金會備份。
